【裁判字號】    90,台上,810
【裁判日期】    900510
【裁判案由】    返還房屋
【裁判全文】
最高法院民事判決                                  九十年度台上字第八一○號
    上  訴  人  甲○○
    訴訟代理人  景玉鳳律師
    被  上訴人  張賴暖
右當事人間請求返還房屋事件，上訴人對於中華民國八十七年五月七日台灣高等法院
第二審判決（八十六年度上字第一六一一號），提起上訴，本院判決如左：
    主  文
原判決廢棄，發回台灣高等法院。
    理  由
本件被上訴人主張：伊父賴萍於民國三十八年間同意上訴人之父賴石木於其所有坐落
台北縣萬里鄉○里段一一七五地號土地（下稱系爭土地）上如第一審判決附圖（下稱
附圖）所示甲部分面積五三‧四七平方公尺上興建門牌為台北縣萬里鄉○○街十一號
房屋（下稱系爭房屋）。賴石木死亡後，系爭房屋由上訴人取得所有權。而賴萍死亡
後，伊與訴外人賴鐵、張金木共有系爭土地，並於分割共有物之訴訟中成立和解，由
伊取得上開附圖所示甲部分之土地。茲伊已於八十四年十一月二十三日依民法第四百
七十條第二項、第四百七十二條第四款規定通知上訴人終止該部分土地之使用借貸關
係，上訴人所有之房屋仍繼續占用系爭土地，並無正當權源等情，依民法第七百六十
七條規定，求為命上訴人拆除系爭房屋，並返還占用之土地與伊及其他共有人全體之
判決（未繫屬本院者，不予贅敘）。
上訴人則以：被上訴人係系爭土地共有人，其以個人名義單獨終止使用借貸關係，與
民法第八百二十條第一項規定不合。又賴萍係同意賴石木永久使用系爭土地，渠等間
並非成立使用借貸關係。況縱屬係使用借貸關係，因約定永久供建屋之用，並非未定
期限，且依借貸目的，尚未使用完畢，被上訴人不得依民法第四百七十條第二項規定
終止使用借貸關係。再者，賴石木死亡後，賴萍已同意伊繼續使用系爭土地，故使用
借貸關係存在於賴萍與伊之間，被上訴人亦不得依民法第四百七十二條第四款規定終
止使用借貸關係等語，資為抗辯。
原審維持第一審所為上訴人敗訴之判決，駁回其上訴，係以：被上訴人主張之事實，
有土地所有權狀、戶籍謄本、和解筆錄等件附卷可憑，並經第一審法院履勘現場屬實
，製有勘驗筆錄及測量成果圖足稽。查被上訴人與賴鐵、張金木間分別共有系爭土地
，並達成由被上訴人取得附圖所示甲部分土地之協議，可認他共有人已同意該部分之
土地由被上訴人單獨管理，上訴人抗辯應由土地共有人共同起訴及管理等語，為無可
取。又賴鐵於賴萍死亡後，未經被上訴人同意，單獨同意上訴人就附圖所示甲部分土
地設定地上權登記，為無權處分，業經法院判決塗銷地上權登記確定。賴鐵雖證稱：
賴萍有同意系爭房屋可永久使用系爭土地等語，惟賴鐵與上訴人有利害關係，所為證
言，難免偏頗，委無足採。上訴人抗辯系爭房屋有永久使用系爭土地之權利關係云云
，亦難採信。又依戶籍謄本之記載，上訴人於六十七年八月二十一日戶籍自系爭房屋
內遷出，迄八十三年三月一日始再遷入；且上訴人於告訴被上訴人涉嫌毀損之刑事案
件審理中自承：系爭房屋自七十一年始為空屋，沒住人等語，參以現場照片顯示系爭
房屋確已年久失修，台灣電力公司基隆區營業處八十三年二月十五日函亦指出系爭房
屋內電號三五二一一一電錶，自七十二年七月二十九日因欠電費終止契約，迄未恢復
供電等語。系爭房屋自上訴人於七十一年遷離無人居住其內，長達十餘年，衡之目前
社會客觀之情形，應充分利用土地，上訴人顯已無繼續使用之目的，被上訴人主張其
父賴萍同意系爭房屋使用系爭土地，並未約定期限，其得依民法第四百七十條第二項
終止使用借貸關係，並無不合。至台灣電力公司基隆區營業處八十六年十二月二日函
稱系爭房屋自八十五年十二月至八十六年十月間均有用電等語，僅能證明系爭房屋於
上開期間有用電事實，無法證明上訴人居住其間，上訴人自難據此為拒絕返還系爭房
屋之正當理由。被上訴人已終止使用借貸關係，上訴人仍繼續使用附圖甲所示土地，
自屬無權占有，被上訴人依民法第七百六十七條規定，訴請上訴人拆除系爭房屋，並
將占用土地返還被上訴人及其他共有人全體，即屬有據，應予准許等詞，為其判斷之
基礎。
查原審認定被上訴人之父賴萍有將如附圖所示甲部分土地借與上訴人之父賴石木興建
系爭房屋。果爾，賴萍、賴石木死亡後，借貸關係即應存在於渠等之繼承人間，倘渠
等之繼承人有數人，依民法第二百六十三條準用同法第二百五十八條規定，終止借貸
契約之意思表示，自應由賴萍全體繼承人向賴石木全體繼承人為之，始生效力。原審
未查明賴萍、賴石木之繼承人是否僅係被上訴人、上訴人，徒以系爭土地之分別共有
人即被上訴人、賴鐵、張金木，已同意附圖所示甲部分土地由被上訴人管理，即認被
上訴人得單獨終止系爭借貸契約，不無可議。上訴論旨，指摘原判決不當，求予廢棄
，非無理由。
據上論結，本件上訴為有理由，依民事訴訟法第四百七十七條第一項、第四百七十八
條第一項，判決如主文。
中      華      民      國     九十     年      五      月      十      日
                              最高法院民事第三庭
                                  審判長法官  林  奇  福
                                        法官  陳  國  禎
                                        法官  李  彥  文
                                        法官  陳  重  瑜
                                        法官  黃  秀  得
      右正本證明與原本無異
                                              書  記  官
中      華      民      國     九十     年      五      月    二十五    日


司法院資訊處製作；財團法人民間司法改革基金會備份。
